最高法院刑事判決　　　　　　　　　　　　　　　八十七年度台上字第二四六四號
　　上　 訴　 人　台灣高等法院檢察署檢察官
　　上　 訴　 人　乙○○
　　　　　　　　　丙○○
　　　　　　　　　丁○○
　　上訴人即被告　甲○○
右上訴人等因被告等貪污等罪案件，不服台灣高等法院中華民國八十六年十二月二十
六日第二審更審判決（八十六年度上更(二)字第四八○號，起訴案號：台灣桃園地方法
院檢察署八十二年度偵字第五七○一號），提起上訴，本院判決如左：
    主  文
原判決關於甲○○行賄及乙○○、丙○○部分均撤銷，發回台灣高等法院。
其他上訴駁回。
    理  由
一發回更審（即甲○○行賄及乙○○、丙○○）部分：
本件原判決認定上訴人丙○○為國營之中國石油股份有限公司台灣營業總處（下稱中
油公司）桃園營業處中壢營業站富岡加油站代理值班站長，上訴人乙○○為該營業站
埔心加油站加油工，均為依據法令從事公務之人員，且均為從事業務之人。上訴人即
被告甲○○係新竹市○○○街三六號一樓益欣通運股份有限公司（下稱益欣公司）、
怡欣汽車貨運股份有限公司（下稱怡欣公司）之副理，甲○○為幫助不知情之益欣、
怡欣二公司逃漏營業稅，竟與在桃園縣楊梅鎮○○路五七四號富岡加油站服務之丙○
○商洽，均基於概括之犯意，自民國八十一年一月間起至八十二年一月間，由丙○○
對於其代理值班站長職務上所主管顧客加油須登打統一發票之業務，明知怡欣、益欣
公司並未在其加油站加油支付價金，竟違背其職務上之行為，先後多次在其職務上製
作之三聯式統一發票買受人欄登打益欣公司統一編號00000000號，或怡欣公
司統一編號00000000號，及油品、數量、金額等不實事項，將其中第一、二
聯撕下，按月集中，嗣在新竹縣竹東鎮○○路八二一號其住處或新竹地區某處，交付
甲○○，各月製交發票所載金額累計如原判決附表一所示。丙○○則就其違背職務之
行為，自甲○○處取得按發票金額百分之二計算如該附表一所示之金錢。甲○○又請
丙○○與在楊梅鎮○○○路○段三○八號埔心加油站服務之乙○○商洽，由乙○○提
供登載不實之發票予甲○○，作為幫助怡欣、益欣公司逃漏營業稅之用，甲○○願給
予相同比例之代價，經乙○○同意，乙○○自八十一年一月間起至八十二年二月一日
止，基於概括犯意，一如上述丙○○所為，對其加油工職務上所主管顧客加油須登打
統一發票之業務，或趁其代理同站其他售柴油之加油工工作時，明知怡欣、益欣公司
並未在其加油站加油支付價金，竟違背職務上之行為，製作售油予怡欣、益欣公司不
實事項之統一發票，將其中第一、二聯撕下，或先登打益欣等二公司之統一編號、油
品名稱、數量，金額留白，將第一、二聯撕下，於下班後再將該第一、二聯裝上收銀
機補上數量，按月彙整，送至丙○○家中，再由彭某轉付甲○○，甲○○則對乙○○
此違背職務之行為，依發票金額百分之二計算支付金錢，並經由丙○○轉交乙○○（
乙○○製交發票之金額與所得財物如原判決附表二所示）。甲○○取得上開丙○○、
乙○○製作不實登載之發票後，將之交予公司，使怡欣、益欣公司人員於該期間每二
個月一次，以該等發票作為各該公司之進項憑證，扣抵營業成本，持向新竹市稅捐稽
徵處申報而行使，甲○○因而幫助該二公司先後逃漏如原判決附表四稅額欄之營業稅
，足以生損害於中油公司業務之管理及稅捐機關之稅收。上訴人丁○○係曳引車司機
，其車靠行榕泰通運有限公司（下稱榕泰公司）營業，竟基於概括犯意，經與乙○○
商洽，獲得乙○○同意，而乙○○亦基於同一違背職務收受賄賂之概括犯意，二人約
定以上開方式取得發票，交予丁○○幫助其所靠行公司逃漏稅捐，乙○○則就此違背
職務之行為，自丁○○依發票金額百分之五取得利益，自八十一年九月十六日起至八
十二年二月一日止，由乙○○以先登打榕泰公司統一編號00000000號，及油
品名稱，將數量、金額空白，並將第一、二聯撕下，於下班後再補打數量、金額方式
，作成不實發票，又於八十一年十二月二十一日至八十二年二月一日，應丁○○請求
，登打怡泰貨櫃運輸股份有限公司（下稱怡泰公司）統一編號00000000號及
油品名稱，並以上開同一方式作成不實登載之發票，按月彙整，先後交付丁○○（乙
○○製交發票之金額，與自丁○○處依約定即發票金額百分之五比例交付之金錢，如
原判決附表三所示），丁○○將該發票交由榕泰、怡泰公司人員持為各該公司之進項
憑證，扣抵營業成本，向台北縣稅捐稽徵處及基隆市稅捐稽徵處申報而行使，足以生
損害於中油公司業務之管理及稅捐機關之稅收，並幫助榕泰、怡泰公司分別逃漏如該
附表三稅額欄所示之營業稅。丙○○、甲○○於其犯罪被發覺前向法務部調查局桃園
縣調查站（下稱桃園縣調查站）自首而接受裁判，乙○○於偵查中自白等情，因而撤
銷第一審依對於主管之事務直接圖利罪，論處乙○○、丙○○、甲○○罪刑之判決，
改判依牽連犯關係論處乙○○、丙○○共同連續依據法令從事公務之人員，對於違背
職務之行為收受賄賂罪刑；甲○○亦依牽連犯關係，論處連續對於依據法令從事公務
之人員，關於違背職務之行為交付賄賂罪刑，雖非無見。惟查：(一)二人以上共同收受
賄賂，應負共同責任。是共犯貪污所得財物，應諭知連帶沒收，不得分別諭知沒收。
原判決認定原判決附表二所示虛開之發票及乙○○所得之利益二十九萬二千四百八十
八元（新台幣，下同），均由丙○○轉交，並由丙○○居間介紹，是乙○○、丙○○
二人就該附表二所示犯行，互有犯意聯絡及行為分擔，均為共同正犯（見原判決第二
頁反面、第五頁正面末一行至反面第二行），則依上說明，就乙○○、丙○○共同收
受之賄賂二十九萬二千四百八十八元部分，自應諭知連帶沒收，原判決主文第二項卻
分別諭知沒收，難謂適法。(二)現行貪污治罪條例第十一條第三項規定：犯前二項（按
即行賄）之罪而自首者，免除其刑；在偵查或審判中自白者，減輕或免除其刑。本件
依原判決所認定之事實，甲○○對於依據法令從事公務之人員乙○○、丙○○二人，
關於違背職務之行為交付賄賂，其犯罪時間為八十一年一月至八十二年二月一日，並
認甲○○多次交付賄賂行為，時間緊接，犯意概括，應依連續犯論以一罪。上開事實
如果不虛，則參諸刑法第八十條第二項規定，八十二年二月一日即為甲○○犯罪行為
終了之日。卷查，甲○○於八十二年三月五日向桃園縣調查站自首而接受裁判（見偵
卷第十七頁正面，一審卷第八十頁正面），按諸上開規定，就甲○○行賄部分，自應
諭知免刑之判決。原判決未就甲○○是否於犯行賄罪後自首加以論斷，亦未就何以不
適用前開法律規定明理由，仍依牽連犯關係從一重論處甲○○行賄罪刑，顯有判決
不適用法則及理由不備之違法。(三)有罪判決書之事實一欄為適用法令之根據，應將法
院職權上所認定之犯罪事實詳為記載，始足為適用法令是否正當之準據。又原判決附
表為事實之一部分，自應前後相連貫。原判決附表三所載八十一年十一月部分，其稅
額欄僅記載：「榕泰公司八十一年十一至十二月合計」等字樣，究竟該兩個月份之稅
額合計若干，原判決並未明白認定，亦有未洽。以上或為上訴意旨所指摘，或為本院
得依職權調查之事項，應認就上開部分仍有撤銷發回更審之原因。至幫助逃漏稅捐、
行使業務上登載不實文書及原判決不另諭知無罪部分，基於審判不可分原則，均應併
予發回。
二駁回（即甲○○詐欺及丁○○）部分：
(一)甲○○詐欺部分：
按刑事訴訟法第三百七十六條所列各罪之案件，經第二審判決者，不得上訴於第三審
法院，此觀該法條之規定甚明。上訴人甲○○被訴連續詐欺部分，原判決係依刑法第
三百三十九條第一項論處罪刑。查該罪名係屬刑事訴訟法第三百七十六條第四款之案
件，既經第二審判決，自不得上訴於第三審法院，甲○○就此部分竟復提起上訴，顯
為法所不許，應予駁回。
(二)丁○○部分：
查第三審上訴書狀，應述上訴之理由，其未述者，得於提起上訴後十日內補提理
由書於原審法院，已逾上述期間，而於第三審法院未判決前仍未提出上訴理由書狀者
，第三審法院應以判決駁回之，刑事訴訟法第三百八十二條第一項、第三百九十五條
後段規定甚明。本件上訴人丁○○因行賄案件，不服原審判決，於民國八十七年一月
十六日提起上訴，並未述理由，迄今逾期已久，於本院未判決前仍未提出，依上開
規定其上訴自非合法，應予駁回。
據上論結，應依刑事訴訟法第三百九十七條、第四百零一條、第三百九十五條，判決
如主文。
中      華      民      國    八十七    年      七      月     十七     日
                              最高法院刑事第二庭
                                  審判長法官  施  文  仁
                                        法官  陳  炳  煌
                                        法官  張  淳  淙
                                        法官  洪  文  章
                                        法官  林  錦  芳
      右正本證明與原本無異
                                              書  記  官
中      華      民      國    八十七    年      七      月    二十二    日
